臺北高等行政法院判決　　　　　　　　　　　　　　九十二年度訴字第二二五一號
　　　　　　　　　　　　　　　.
　　原　　　告　甲○○
　　訴訟代理人　鍾元珧律師
　　被　　　告　臺北市文山區武功國民小學
　　代　表　人　乙○○校長）.
右當事人間因有關教育事務事件，原告不服行政院中華民國九十二年三月十七日院臺
訴字第０九二００八０二一０號訴願決定，提起行政訴訟。本院判決如左：
　　主  文
原告之訴駁回。
訴訟費用由原告負擔。
　　事  實
一、事實概要：
    原告係被告之教師，被告以原告民國（下同）九十年八月二十八日全日、二十九
    日下午未辦理請假手續，及九十年八月三十日、三十一日未經准假即未到校上班
    、上課，於通知原告提出說明後，被告所屬教職員成績考核委員會於九十年九月
    十三日開會決議，依臺北市立各級學校教師請假要點 (以下稱請假要點)第九點
    、第十一點及第十四點規定，予原告曠職三日又四小時登記並按日扣薪，於九十
    年九月二十日以北市武國人字第六一三號函知原告。原告不服，提起申訴、再申
    訴，未獲變更，提起訴願，亦遭駁回，遂提起行政訴訟。
二、兩造聲明：
　(一)原告聲明：
    1.原處分、申訴評議、再申訴評議及訴願決定均撤銷。
    2.被告應給付原告新台幣（下同）七、一六四元，及自起訴狀送達之日起至清償
   　 日止，按年利率百分之五計算之利息。
    3.訴訟費用由被告負擔。
　(二)被告聲明：
    1.駁回原告之訴。
    2.訴訟費用由原告負擔。
三、兩造之陳述：
　(一)原告主張之理由：
    1.按「人民因中央或地方機關之違法行政處分，認為損害其權利或法律上之利益
      ，經依訴願法提起訴願而不服其決定，或提起訴願逾三個月不為決定，或延長
      訴願決定期間逾二個月不為決定者，得向高等行政法院提起撤銷訴訟。」行政
      訴訟法第四條第一項定有明文。本件被告係依據國民教育法而設立，代表國家
      從事教育事務，具有單獨法定地位，得以自己名義對外行文之組織，屬行政程
      序法第二條第二項所稱「行政機關」無疑；其於九十年九月二十日作成北市武
      國人字第六一三號函，認為原告曠職而扣減薪津，係其單方針對原告依教師法
      及相關法令所享薪俸利益所為之決定，直接損害原告之財產權，故為行政程序
      法第九十二條第一項所稱行政處分。從而，原告以系爭行政處分違法扣薪，損
      害原告之財產權，經申訴、再申訴及訴願程序，不服行政院九十二年三月十七
      日院臺訴字第０九二００八０二一０號訴願決定，而於同年三月二十日收受決
      定書後之法定期間內，向具有管轄權之鈞院提起撤銷訴訟，自為法之所許。本
      件訴願決定雖以原處分予原告曠職登記部分係屬被告基於人事行政管理所為之
      處置，非訴願法所稱之行政處分，不得藉行政救濟程序請求救濟，故予以不受
      理之決定，然查本件原告並非單獨針對曠職登記處分請求救濟，原處分既係依
      據原告之曠職登記而扣減原告薪津，損害原告之財產權，則曠職登記部分已成
      為扣薪部分之前提事實，為判斷原處分扣薪部分之合法性，訴願機關或行政法
      院自應就曠職登記部分加以審酌。若一概認為曠職登記非屬行政處分即不予審
      理，則人民因曠職登記而遭受身分或財產上之損害時，因曠職登記之前提事實
      既定，受損害之權益將永無救濟機會，顯與法律保障人民權利之意旨相違。復
      參酌最高行政法院對於作為教師等公務人員考評前提事實之曠職登記，迭次著
      有經實體審理之裁判，如八十八年度判字第五三號等，足見曠職登記部份實非
      全然不得審酌。職是，本件訴願決定截然區分原處分之曠職登記部分與扣薪部
      分，而認曠職登記部分應不予受理，洵無足採。次按「提起行政訴訟，得於同
      一程序中，合併請求損害賠償或其他財產上給付。」行政訴訟法第七條定有明
      文。查本件據前述得對被告作成之曠職扣薪處分依法提起撤銷訴訟，則對於原
      告因該處分而受財產上之損害，參諸上開法條，自得一併提起損害賠償之請求
      。
    2.原告並無參加校務會議之義務，且被告未依法通知原告參與，又原告為科任教
      師，並無教室可供佈置，自無於九十年八月二十八日到校之義務，被告計原告
      曠職乙日，顯然違背法令。按臺北市教育局頒布之九十學年第一學期各級學校
      行事曆，國民小學於九十年八月三十日註冊、開學，臺北市教師申訴評議委員
      會就本件所作申訴評議，其理由部分第一點亦稱「臺北市立各級學校行事曆中
      規定，九十學年第一學期於九十年八月三十日當日註冊、開學。全校師生即正
      式上課，全天到班。」並未提及原告有於當年八月三十日前到校之義務，而原
      告因自九十學年度起卸除行政工作，回任自然科與體育科之科任老師，故亦無
      於正式上課前到校之必要，應無疑問。被告提出該校九十年八月份行事曆，指
      稱當日係「全體教職員工返校（校務會議）」之日，原告未按時到校，又未請
      假，故計曠職乙日云云，然參照《臺北市國民中小學校務會議實施要點》（九
      十年三月十六日府教二字第九００二一三０八００號函）第五點規定「學校教
      師員額在三十一人以上者，採代表制，‧‧‧。」被告符合該項規定，其校務
      會議自係採代表制，而原告並非校務會議代表，自無參加校務會議之義務。被
      告雖主張該校多年來皆未採代表制，惟原告任職被告期間，當時僅有一年，對
      於該校多年之習慣，實不知悉，而被告又未依法通知原告參加會議，自難要求
      原告與會。復按「教師接受聘任後，依有關法令及學校章則之規定，享有下列
      權利：‧‧‧七除法令另有規定者外，教師得拒絕參與教育行政機關或學校所
      指派與教學無關之工作或活動。」教師法第十六條定有明文。查校務會議並非
      教學工作之一部，即便被告不依上開實施要點採行代表制，要求非校務會議代
      表之原告與會，原告亦享有拒絕之權利，要無可疑。退步言之，縱認原告有出
      席校務會議之義務，惟按上開校務會議實施要點第八點規定「校務會議開會通
      知單連同會議資料應於開會前七日通知與會成員並公告。前項期間應扣除例假
      日。」被告應於當年八月十七日前，將開會通知單連同會議資料通知原告並公
      告之，而被告顯然未依上開規定辦理，已然違背法令。倘認被告得不依上開規
      定，任意以他法辦理，不啻鼓勵行政機關恣意妄為，有悖依法行政原則，動搖
      法治國家之基礎甚鉅。倘不顧上開法令規定，而認校務會議之通知得由被告任
      意為之，原告所持有被告於暑假前發給之九十學年度簡明行事曆上，並無記載
      九十年八月二十八日為校務會議召開之日，而被告提出之詳細行事曆，係於九
      十學年度開學後方彙整各處室所定行程而製發，原告即難於事前知悉當日應返
      校與會。被告雖謂其所提出之行事曆，早於九十年六月十四日校務會議中發給
      原告云云，惟查當日會議中發放之行事曆，乃臺北市教育局所製作之九十學年
      度學校行事曆，茲有下列事證，足徵被告所述顯非真實：被告九十年六月十
      四日校務會議紀錄上，係記載「發九十年行事曆」等文字，並非「發九十年八
      月份行事曆」；且原告當時擔任總務主任，因事並未在場，此由教務、訓導、
      輔導、人事等各處室主任均有發言並檢閱紀錄，獨漏總務，即可徵之。原告
      擔任八十九年度總務主任，並未編寫九十學年度之行事曆，而九十學年度新任
      總務主任，於九十年八月九日始正式接任，其後至同年月三十日開學間，被告
      並未通知全校教師到校領取任何行事曆，自不可能取得被告所提出之九十年八
      月份行事曆。被告所提出之九十年八月份行事曆上，定有「紀錄日誌」、「
      開關鐵門」、「開放場地管理」等工作分配，顯見該份行事曆應係發給校園管
      理單位所使用，則原告並非校園管理單位，自無從知悉該份行事曆之內容。再
      據上開實施要點第六點規定「校務會執成員經推選產生而有下列情形之一者，
      視為出缺，由後補人員遞補之：‧‧‧（五）無故不出席校務會議或累積二次
      不參加校務會議者。」職是，有出席校務會議義務之人，若無故缺席，其效果
      係「視為出缺，由後補人員遞補之」，並非計以曠職，至為明確。復參照臺北
      市政府教育局八十六年九月四日（八六）北市教人字第八六二五六八０三００
      號函修正發布之《臺北市立各級學校教師出勤出差管理要點》第三條、第四條
      對於教師應出勤而遲到、早退、曠課等情形，定有計曠職之效果，惟同要點第
      八條則規定「教師對應行參加之集會或與職務有關之會議無故缺席導致本人或
      他人權益受損者，應自行負責，其出席情形，列入考評參考。」換言之，教師
      未參加應行參加之會議與教師遲到、早退或曠課之法律效果不同，即便教師對
      於有出席義務之集會無故缺席，其效果亦僅係須自行承擔權益受損之後果，且
      其缺席之事實將被列入考評參考，惟均非如同要點第三條或第四條所定計以「
      曠職」之效果。是故被告學校率以原告未出席校務會議，而予以曠職處分，洵
      屬無據。抑有進者，據原告事後向其他同事洽詢之結果，當日被告學校實際上
      並未召開校務會議，僅召集學校老師點名，且特別點名原告未到，有當日在場
      之同事可資證明，則被告學校當日既未舉行校務會議，原告更無「缺席」可言
      ，被告學校以召開校務為名，強課原告到校義務，再刻意針對原告點名不到，
      計原告曠職登記，顯係惡意陷原告於不義。被告雖提出當日校務會議紀錄記載
      「出席人員：本校全體教職員工」，惟並無全體教職員工之簽到，足徵當日是
      否由全體教職員工參與校務會議，誠有可疑。另外，原告自九十學年度起回任
      科任教師，而未擔任班級導師，則無班級教室可供佈置，是被告主張原告應於
      九十年八月二十八日下午在校佈置教室，亦屬無稽。
    3.九十年八月二十九日下午，原告確實在校，被告未善盡調查事實之義務，率為
      曠職處分，顯有違法；且原告本無到校義務，被告要求原告辦理請假手續，顯
      然有悖於論理法則。按「行政機關為處分或其他行政行為，應斟酌全部陳述與
      調查事實及證據之結果」行政程序法第四十三條定有明文。準此，行政機關做
      成處分前，應調查事實及得以支持該事實之證據，無證據或證據不足證明該事
      實時，自不得率為處分，當亦不得於做成處分後，再要求受處分人自為相反之
      證明。倘行政機關得於證據不足時，先行做成處分，再要求受處分人自為相反
      之證明，對人民權益之保障，實有未周，亦不符正當法律程序之要求。被告提
      出該校九十年八月份行事曆，指稱當日係「暑假結束，全體教職員工返校（提
      交教學計劃、班級經營計劃）」之日，原告於當日下午未辦請假無故不到校，
      故計曠職半日云云，惟查原告當日一大早即到校，與其他返校老師一同參與朝
      會，共同活動與作息，有同校多位老師可資為證，且當日下午亦在校內。被告
      雖主張有校警證實原告「近中午時」駕車離校，姑不論是否屬實，均與原告「
      下午」是否在校無關，實不得作為原告下午是否在校之證明，而被告復未提出
      其他證據，足證原告下午不在校內，率爾指稱原告當日下午不在校內，遽予原
      告曠職登記，實無理由。又被告依法本應盡其調查證據之義務，查證原告確實
      不在校內後，始得為曠職登記，今被告未為查明即遽為處分，反要求原告自行
      提出在校之證明，不僅違反前揭法規，更不符法治國家要求之正當法律程序，
      對原告顯失公平，昭彰甚明。況且，原告自九十學年度起卸除學校總務主任工
      作，回任科任老師，並非級任老師，而當日學校尚未開學，原告原無到校之義
      務，即便原告未在校內，亦無請假之必要，被告要求原告辦理請假手續，顯然
      不合邏輯而有悖於論理法則。
    4.九十年八月三十日、三十一日二日，原告早已請假參與教師研習，校長事後不
      予准假，有違行政上之誠實信用原則與平等原則。原告於八十九學年度調任被
      告總務主任，九十年間，原告因於九十學年度即將卸除行政職務，回任自然科
      與體育科之科任老師，為增進有關自然科學方面之知識，以提昇教學品質，遂
      於暑假期間報名參加太空科學研習（北市教三字第九０二四六九八一００號函
      ）。原告原定參加開學前舉行之第二梯次，嗣因身體不適，只得將後二天之課
      程改為第三梯次之八月三十日與三十一日。原告當時雖念及學校將於八月三十
      日開學，惟斟酌剛開學時所有課程皆處於準備階段，教學成果有限，故由代課
      老師代課，對於學生之影響甚微，而原告參加研習，將來能傳授新知予學生，
      開拓學生視野，更能引發學習興趣，增進教學成效等情，且教育主管機關鼓勵
      教師進修，被告校長亦曾表示對於學校老師請假參加研習均會准假云云，是原
      告於衡量得失後，即於八月二十七日先行向被告教務處口頭報備請假之事，待
      身體狀況好轉，更於八月二十九日親至學校，依據被告所定「請假流程」辦理
      請假手續：首先於人事室填寫請假登記卡，並請求教學組長安排代課，惟因未
      隨身攜帶請假證明文件，經教學組長表示無法安排，原告遂自行央求其他老師
      幫忙代課，而於原告自行排定職務代理人，並明確表示若不能給予公假，請以
      事假處理，原告願自行負擔代課費用等語後，負責初核之人事室主管及教務處
      方面均未表示不予准假，原告復因信賴被告校長對於准予請假研習之承諾，並
      未設想將有不獲允准之可能，方才離校，有請假登記卡可稽。隔日，原告全程
      參與研習，有結業證書可查。嗣於銷假後，原告並自行支付代課費用予代課老
      師，足見原告為請假乙事已確實盡到責任，並非擅離職守。惟被告否准原告請
      假後，竟未即刻通知原告，直至事件過後二週，原告始突然接獲被告人事單位
      轉交之批核假卡，其上載明教務處批文「未具證明文件無法安排代課」，人事
      管理員則於校長記載「開學在即，該項研習請暫緩參加」等文字後，補記以「
      請依規定辦妥請假手續後再予公假登記」等文字，足見被告對於原告請假之批
      核顯然違反正當程序。且被告事前使原告相信可獲得准假參與教師研習，不於
      原告辦理請假手續當時告知不予准假，事後又再反悔，顯然違反行政程序法第
      八條「行政行為，應以誠實信用之方法為之，並應保護人民正當合理之信賴。
      」之誠實信用原則。又原告並未取走請假登記卡原本，被告為免其違反批核程
      序之責任，任意指控，顯有惡意。再者，被告稱當日下午原告手機一直無法接
      通，家裡電話亦無人接應，最後經由工友訴外人廖壽美手機轉達同年月三十、
      三十一日請假未獲准云云，亦與事理不符。蓋如被告人事職員無法以電話聯繫
      原告，何以同樣情形，工友訴外人廖壽美即得以手機聯繫原告？足見被告稱九
      十年八月二十九日下午，經由工友訴外人廖壽美手機轉達同年月三十、三十一
      日請假未獲准云云，顯非真實。再按「行政行為，非有正當理由，不得為差別
      待遇。」行政程序法第六條定有明文。查原告之假單，被告校長批示「開學在
      即，學生為主，該項研習暫緩。」而不予准假，惟同一時間，同校資訊組長訴
      外人蔡嘉煌亦於同年八月二十八日參加「教育部國民小學資訊教育巡迴說明」
      ，何以此際即不見有「開學在即，以學生為主」之考量？足徵被告對於原告顯
      係有意刁難。況且，被告對於相同事件，依平等原則本應為相同之處理，然其
      竟以請假之教師是否合學校之意，任意決定是否准予參加研習，實有濫用准假
      權力，而恣意妄為之嫌。
    5.被告指摘原告曠職之三日又四小時，前一日又四小時原告並無到校義務，後二
      日原告已依程序請假，不知何有「無故曠職」、「擅離職守」之情事？是以被
      告以上開理由，予原告曠職登記並按日扣薪之處分，顯然違背法令且有不當，
      而應予撤銷改定。
    6.退萬步言，縱使原告前開請假程序稍有瑕疵，然考量被告違法在先，原告向來
      表現良好，被告學校自應給予原告補假之機會。依據臺北市政府八十九年九月
      五日（八九）北市教人字第八九二六０三四七００號函修正請假要點第九條「
      請假、公假或休假人員，應填具假單，經核准後，始得離開任所。但有急病或
      緊急事故，得由其同事或家屬親友代辦或補辦請假手續。」質言之，教師請假
      原則上應於假期開始前依程序辦理，惟若有特殊情況，亦得於銷假後補行辦理
      ，被告即不乏補假之例，則本件被告既已違反誠實信用原則在先，且因此導致
      原告請假程序之瑕疵，被告自應依法給予原告補假之機會，方合誠信。復參酌
      原告請假之目的係為充實專業知能，提升教學品質，又原告自從事教職以來，
      平日兢兢業業，無論從事教學或擔任行政工作均認真負責，而有優異表現，並
      曾獲多項榮譽，如指導學生參加體育競賽多次獲得冠軍，舉辦活動工作得力等
      ，獲記功嘉獎數十餘次，且知不斷力求上進，表現良好。自八十九學年度調任
      被告總務主任初掌總務工作，即排除萬難，完成九二一地震復建工程等多項工
      程採購案、安全檢定案，並且先行墊付審查費用，才得以順利完工；另主辦廁
      所修建工程亦節省公帑三十餘萬元；對於所掌其他事務亦盡心盡力，務求為學
      校及學生謀取最大利益；而於總務主任回任自然科任老師之當年度（即九十學
      年度）即指導學生參加臺北市第三十五屆中小學科學展覽榮獲國小組化學科優
      等獎，是按行政程序法第九條「行政機關就該管行政程序，應於當事人有利及
      不利之情形，一律注意。」之規定，被告斟酌原告請假之目的、請假之補救措
      施、請假對學生之影響，及原告平日之教學表現等情後，亦應給予原告補正請
      假手續之機會並依法准假，方屬合理。
    7.末按「行政機關作成限制或剝奪人民自由或權利之行政處分前，除已依第三十
      九條規定，通知處分相對人陳述意見，或決定舉行聽證者外，應給予該處分相
      對人陳述意見之機會。」行政程序法第一百零二條定有明文。矧本件原處分侵
      害原告之財產權，惟被告並未依法予原告陳述意見之機會，即逕作成原處分，
      顯有悖於法令。嗣經原告具備書面敘明不服之理由，向臺北市政府教育局提起
      申訴，該單位於九十一年一月四日做出申訴評議，以原告未附文件申請公假研
      習顯有不當為由，駁回原告之申訴，不但就原告請假參加研習是否違法之部分
      含糊其詞，對於原告九十年八月二十八日全日、二十九日下午遭無端扣薪之部
      分更未置一語，原告不得已只得依法提起再申訴。九十一年六月十日原告接獲
      再申訴評議書，發現再申訴評議機關對於原告主張之事實及證物與法律上之理
      由，仍然全未審究，遽依被告之片面主張而為判斷，而認原處分之程序及實體
      上並無違法或不當，做出駁回原告再申訴之評議決定，實難令人甘服。
　(二)被告主張之理由：
    1.被告行事曆悉依臺北市政府教育局頒布之臺北市立各級學校行事曆之規定訂定
      ，依被告九十年八月份行事曆登載：八月二十八日（星期二）全體教職員工返
      校（校務會議）◎教室佈置；二十九日（星期三）暑假結束，全體教職員工返
      校（提交教學計畫、班級經營計畫），此行事曆確於九十年六月十四日教師晨
      會即轉發各教職員工知悉，非原告所言是開學後才印製。被告所屬教務處並於
      九十年六月二十八日教師晨會再次宣達八月二十八日教職員工須返校、整理教
      室及開校務會議，原告當時兼任總務主任亦在會場宣達防漏工程等事項，完全
      知悉八月二十八日需返校乙事，況八月二十七日原告因事致電教務處，當時註
      冊組長訴外人謝鳳珠還特別提醒原告應於八月二十八、二十九日到校。況二十
      八日除原告未請假、二人因急事請假、一人奉派公出者外，被告全體教職員工
      均已返校，二十九日更是除原告外全體教職員工均到校上班，如七、八月行事
      曆未事前於六月底轉知，何以除原告外全體教職員工均知二個月後返校上班時
      間？更何況，八月二十八日教師即使不參加校務會議，亦須返校做教室佈置等
      開學準備工作。原告無故不返校亦未請假，被告依「臺北市立各級學校教師請
      假要點」第十四點：「‧‧‧依規定在寒暑假須出勤或返校‧‧‧應先行辦妥
      請假手續，未請假者視同曠職」規定予以曠職論。有關原告主張「原告因自九
      十學年度起卸除行政工作，回任自然科與體育科之科任老師，故原則上並無於
      正式上課前到校之義務」乙節。學校基於開學前準備工作，確有必要規定於開
      學前二日全體教職員工返校，因此不論是否兼有行政職務教師應一律返校做開
      學前準備工作。又原告稱「非校務會議代表，自無參加校務會議之義務」云云
      ，惟八月二十八日教師即使不參加校務會議，亦須返校做教室佈置等開學準備
      工作，而非以「非校務會議代表，享有拒絕與會之權利。」拒絕返校做開學準
      備工作。更何況當日學校確有召開校務會議有紀錄為證，並非原告所稱「當日
      學校實際上並未召開校務會議」。
    2.九十年八月二十九日上午原告返校，欲參加校外研習擬請九十年八月三十、三
      十一日二日，假單提交被告所屬教務處，被告所屬教務處發覺原告只於假單說
      明欄內註明「參加教師自然科學研習營」，然未填假別亦未具任何證明文件無
      法安排代課，且開學日即請假研習似有未宜，乃於是日上午約十一時廣播二次
      請原告至校長室說明，惟原告均未到，經詢問校警證實原告已駕車離校，至當
      日下午均未再見原告蹤影，亦未請假，故以曠職半日計。原告指稱「九十年八
      月二十九日下午，原告並無到校義務，被告學校要求原告辦理請假手續，顯然
      有悖於論理法則」乙節，按被告九十年八月份行事曆明載：二十九日（星期三
      ）暑假結束，全體教職員工返校（提交教學計畫、班級經營計畫），如此明確
      規定，何以稱「原告並無到校義務」？
    3.因原告手機一直無法接通，家裏電話亦無人接應，被告所屬教務處、人事室無
      法直接連絡原告，最後才想到藉由工友訴外人廖壽美手機轉達原告假單未准，
      原告仍應到校上班乙事。原告乃於九十年八月三十日上午致電校長，由校長親
      口告知假單未准，然原告堅稱其有請假權益隨即掛斷電話未予理會，並於九十
      年八月三十日、三十一日二日未到校上班上課。茲因原告於八月三十一日有二
      堂體育課，被告所屬教務處緊急洽請訴外人馮佳玉老師及被告實習教師訴外人
      許良予代課，並於事後公付代課費予二位老師。故原告於九十年八月三十、三
      十一日請假未經機關首長核准即擅自不到校上班上課，如此罔顧學生受教權益
      ，實屬不當，被告依請假要點第九點：「請假、公假或休假人員，應填具假單
      ，經核准後，始得離開任所。」及第十一點：「未辦請假、公假或休假手續而
      擅離職守或假期己滿仍未銷假，或請假有虛偽情事者，均以曠職論。」規定以
      曠職二日登記。有關原告指稱「九十年八月三十日、三十一日二日，原告早己
      請假參加與教師研習，校長事後不予准假，有違行政上之誠實信用原則與平等
      原則」乙節，原告於暑假期間自行報名（並未知會學校）參加九十年八月二十
      二日至二十四日之第二梯次太空科學研習，不料只去了第一天就決定改期為八
      月三十日至三十一日，原本應有很充裕時間事先請假，然卻遲至八月二十九日
      上午才填寫假單提交被告所屬教務處。又原告指稱「同校資訊組長訴外人蔡嘉
      煌亦於同年八月二十八日參加『教育部國民小學資訊教育巡迴說明會』」，查
      訴外人蔡嘉煌因新接任資訊組長職務，教育部基於業務需要指定各校派員參加
      ，經由被告指派前往，訴外人蔡嘉煌於公出前曾依規定填妥職員外出登記簿，
      並經單位主管核章後始離校前往參加。此外八月二十九日至三十一日三天除原
      告外，並無其他老師參加研習。
    4.原告又稱「原告向來表現良好，被告學校自應給原告補假之機會」，查請假要
      點第九點：「請假、公假或休假人員，應填具假單，經核准後，始得離開任所
      。但有急病或緊急事故，得由其同事或家屬親友代辦或補辦請假手續。」原告
      九十年八月二十八日及二十九日下午無故未請假，既非前述要點所稱「有急病
      或緊急事故」等原因，如何給予補辦請假手績？何況被告於召開教職員成績考
      核委員會前曾二度發通知請原告說明為何未辦妥請假手續而擅離職守，原告原
      本有機會表達改善誠意，但原告說明書內容對學校人事多所攻訐，卻對影響學
      生上課及造成學校管理困擾無絲毫反省或覺不妥之處。又原告自稱「向來表現
      良好」，原告為人行徑如何？為學校帶來多少困擾，一言難盡，被告所屬教師
      評審委員會曾一度不願續聘原告。從該會會議中所提供原告服務情形說明可見
      端倪，恕不再贅述。
　　理  由
壹、曠職部分：
    按提起撤銷訟係以行政處分為其對象，此觀諸行訴訟法第四條第一項規定甚明。
    是對非行政處分提起撤銷訴訟者，起訴不合法，應依行政訴法一百零七條第一項
    第十款駁回之。而所稱行政處分，係指中央或地方機關就公法上具體事件所為之
    決定或其他公權力措施而對外直接發生法律效果之單方行政行為而言，訴願法第
    三條第一項規定甚明。查被告以原告九十年八月二十日、二十九日下午未依規定
    辦理請假手續及九十年八月三十日、三十一日未經准假即未到校上班上課，依請
    假要點規定，予以曠職三日又四小時登記，核其性質，係屬被告基於人事行政管
    理所為之處置，非訴願法所稱之行政處分，原告對之提起撤銷訴訟，並不合法，
    應予駁回。
貳、扣薪部分：
一、「教師不願申訴或不服申訴、再申訴決定者，得按其性質依法提起訴訟或依訴願
    法或行政訴訟法或其他保障法律等有關規定請求救濟。」為教師法第三十三條所
    規定。本件被告以原告曠職三日又四小時予以按日扣薪（即扣三日薪），此部分
    涉及原告公法上財產請求權受侵害問題，依司法院釋字第三一二號解釋意旨，原
    告不服再申訴決定，依前揭教師法第三十三條規定，得提起訴願及行政訴訟。
二、教師應按學校排定之課表時間準時到課堂授課，教師調課或請人代課，除請假者
    外，應經學校同意，學校礙難同意時，應以書面敘明理由，答覆當事人。未經學
    校同意自行調課或請人代課者以曠課一節論。曠課二節者以曠職或曠課半日論，
    曠職或曠課達一日者，按日扣除薪津，為臺北市立各級學校教師出勤出差管理要
    點第四點之（三）所規定。又請假要點第十四點規定：「‧‧‧依規定在寒暑假
    須出勤或返校‧‧‧應先行辦妥請假手續，未請假者視同曠職。」
三、原告為被告之教師，於九十年八月二十八日、三十日及三十一日未到校上班之事
    實，為原告所不爭執。原告如事實欄所載，主張九十年八月二十八日其無到校義
    務，三十日及三十一日其早已請假參與教師研習，校長事後不予准假，有違行政
    上之誠實信用原則與平等原則等語。經查：
(一)、依原處分卷所附 (附件二)被告九十年八月份行事曆所載，八月二十八日是「
      全體教職員工返校 (校務會議)」、「教室佈置」，此與被告學校日誌九十年
      六月二十八日校務會議記錄所載：八月二十八日「返校、整理教室及校務會議
      」相符 (見原處分卷附件八)。原告雖否認其有收到被告九十年八月份行事曆
      ，及以該會議記錄影本總務欄未蓋章，校長欄亦未蓋章，當時原告為總務主任
      ，九十年六月二十八日校務會議紀錄之說明從總務開始，與依常情應教務先報
      告不符，學校日誌六月二十八日及六月二十七日均為邱馨儀記錄，通常一人只
      記錄一天，與常情不符，而質疑該學校日誌記載之真實性。然經本院於準備程
      序中檢視被告當庭提出之學校日誌之原本，九十年六月十四日及六月二十八日
      校務會議記錄之總務欄及校長室均有蓋章（蓋於右下方），總務欄主任之章並
      且為原告章，復有影本附卷為證；學校日誌中校務會議紀錄六月四日、五月十
      日之順序均為訓導－教務－輔導，非先從教務開始；學校日誌之六月二十三日
      至二十五日記錄均為胡綺華，六月九日至六月十日亦是胡綺華，並非一人只記
      錄一天。是原告質疑上開教室日誌記載之真實性，實屬無稽。而原告既以總務
      主任身分在上開六月二十八日會議錄上蓋章，並曾在會議上發言，其已知九十
      年八月二十八日為返校、整理教室及校務會議日，況且其不否認註冊組長即訴
      外人謝鳳珠已於八月二十七日告知其八月二十八日應到校乙節，則無論其有無
      收到被告九十年八月份行事曆，均不能諉為不知。九十年八月二十八日既為返
      校、整理教室及校務會議日，則無論其是否有參加校務會議之義務，或是否擔
      任班級導師，均無礙其返校義務，其未於是日返校且未請假，被告以曠職記，
      實屬有據。
(二)、依請假要點第十六點、第二點及第三點規定，教師請假由校長核定之，原告主
      張法令並未規定請假應得校長核准云云，與事實不符。原告請九十年八月三十
      日及三十一日假，未得當時被告之校長核准，此為原告所不爭執，復有請假登
      記卡附原處分卷（附件三）可按。原告此二日之請假既未獲准，又未到校上班
      ，被告以曠職記，亦屬有據。原告主張得校長口頭同意，並未舉證以實其說，
      自不足採。又訴外人蔡嘉煌因新接任被告之資訊組長職務，教育部基於業務需
      要指定各校派員參加，經由被告指派前往參加同年月二十八日之資訊發展說明
      會，其於公出前曾依規定填妥職員外出登記簿，並經單位主管核章後始離校前
      往參加，有職員外出登記簿影本附原處分卷（附件十二）為證。原告主張被告
      校長未准假違反誠實信用及平等原則云云，要無足採。
(三)、本件原處分係按日扣薪共三日，是原告九十年八月二十九日下午是否應記曠職
      ，與原處分扣三日薪之合法性無關。何況原告自承該日中午離開學校出去吃飯
      ，則原告應就其當日下午返回學校提出證明，其無法提出證明，尚不能認其於
      是日下午有到校上班，原告主張被告應就其未到校負舉證之責，並不足採。原
      告既無法舉證以實其說，依上述行事曆及九十年六月二十八日校務會議記錄所
      載，該日為全體教職員工返校（布置教室及提交教學計畫），被告就是日下午
      記被告曠職，實無錯誤。
(四)、請假要點第十四點並未規定教師未兼行政職及課業輔導者，未請假而未到校不
      能記曠職，原告主張依該規定不能記其曠職，委屬無據。再被告曾於九十年八
      月三十一日發通知要求原告就其九十年八月二十八日全日、二十九日下午未辦
      理請假手續，及九十年八月三十日、三十一日未辦妥請假手續即未到校上班、
      上課一事提出說明，原告亦提出說明，此有通知書及原告之說明書附原處分卷
      （附件四）可稽，被告於作處分前已給予原告陳述機會，原告指被告未給予陳
      述機會，顯與事實不符。
四、從而，原處分以原告曠職按日扣薪並無違法，申訴評議、再申訴評議及訴願決定
    予以維持，均無不合。原告訴請撤銷，並請求被告給付原告七、一六四元，及自
    起訴狀送達之日起至清償日止，按年利率百分之五計算之利息，為無理由，應予
    駁回。又本件待證事實已明，兩造其餘之攻擊防禦方法，無庸一一論斷，併此敘
    明。
參、據上論結，本件原告之訴為一部不合法，一部無理由，爰依行政訴訟法第一百零
    七條第一項第十款、行政訴訟法第九十八條第三項前段，判決如主文。
中　　華　　民　　國　　九十三　　　年　　　六　　　　月　　二十九　　　日
                                  臺北高等行政法院  第二庭
                                            審判長  法  官　姜素娥
      　　　　　　　　　　　　　　　　　　　　      法　官　陳國成
      　　　　　　　　　　　　　　　　　　　　      法　官　吳東都
右為正本係照原本作成。
如不服本判決，應於送達後二十日內，向本院提出上訴狀並表明上訴理由，如於本判
決宣示後送達前提起上訴者，應於判決送達後二十日內補提上訴理由書（須按他造人
數附繕本）。
中　　　華　　　民　　　國　　九十三　　年　　　六　　　月　　二十九　　日
                                                    書記官  李金釵
